ACORDAO-COMPLETO-2492354

ACÓRDÃO 15227/2021 ATA 33/2021 - SEGUNDA CÂMARA

VISTOS, relatados e discutidos estes autos de prestação de contas anuais da Companhia Docas do Rio Grande do Norte (Codern) , relativo ao exercício de 2010;
ACORDAM os Ministros do Tribunal de Contas da União, reunidos em sessão da 2ª Câmara, ante as razões expostas pelo Relator, em:
9.1. retirar o sobrestamento dos autos, nos termos do art. 157 do Regimento Interno/TCU;
9.2. com fundamento nos arts. 1º, inciso I, 16, inciso I, 17 e 23, inciso I, da Lei 8.443/1992, c/c os arts. 1º, inciso I, 207 e 214, inciso I, do Regimento Interno/TCU, julgar regulares as contas dos Srs. Gustavo Henrique Teixeira de Faria, Hanna Yousef Emile Safieh, Adelaide Cristina de Oliveira Favilla de Mendonça, Airton Paulo Torres, Eugenio Leopoldo Rosado Cascudo Rodrigues, José Ricardo Ruschel dos Santos, Manoel Alves Neto, Mônica Maria Libório Feitosa de Araújo, e Wilson do Egito Coelho Filho (falecido) , dando-lhes quitação plena;
9.3. com fundamento nos arts. 1º, inciso I, 16, inciso II, 18 e 23, inciso II, da Lei 8.443/1992, c/c os arts. 1º, inciso I, 208 e 214, inciso II, do Regimento Interno/TCU, julgar regulares com ressalva as contas do Sr. Petrúcio Cesar Bandeira Mendes, dando-lhe quitação;
9.4. com fundamento nos arts. 1º, inciso I, e 16, inciso III, alínea "b", da Lei 8.443/1992, c/c os arts. 1º, inciso I, 209, inciso II, e 214, inciso III, do Regimento Interno/TCU, julgar irregulares as contas do Sr. Emerson Fernandes Daniel Junior; 
9.5. dar ciência desta deliberação à Companhia Docas do Rio Grande do Norte e aos responsáveis;
9.6. arquivar os autos, nos termos do art. 169, inciso V, do Regimento Interno/TCU.

Prestação de contas anual da Companhia Docas do Rio Grande do Norte, referente ao exercício de 2010

Segunda Câmara

Companhia Docas do Rio Grande do Norte.

3. Interessados/Responsáveis:
3.1. Interessado: Secretaria de Controle Externo do TCU/RN (00.414.607/0017-85).
3.2. Responsáveis: Adelaide Cristina de Oliveira (XXX.055.426-XX); Airton Paulo Torres (XXX.464.244-XX); Emerson Fernandes Daniel Júnior (XXX.212.814-XX); Eugenio Leopoldo Rosado Cascudo Rodrigues (XXX.830.544-XX); Gustavo Henrique Teixeira de Faria (XXX.880.164-XX); Hanna Yousef Emile Safieh (XXX.959.854-XX); José Ricardo Ruschel dos Santos (XXX.336.410-XX); Manoel Alves Neto (XXX.296.454-XX); Mônica Maria Libório Feitosa de Araújo (XXX.439.224-XX); Petrúcio César Bandeira Mendes (XXX.000.244-XX); Wilson do Egito Coelho Filho (XXX.541.881-XX).

13.1. Ministros presentes: Augusto Nardes (na Presidência), Aroldo Cedraz (Relator) e Raimundo Carreiro.
13.2. Ministros-Substitutos presentes: Marcos Bemquerer Costa e André Luís de Carvalho.

AROLDO CEDRAZ

Adoto como relatório a instrução da Secex-SP (peça 51) , que contou com a anuência do corpo diretivo da unidade (peças 52-53) e do Ministério Público junto ao Tribunal (peça 54) :
"INTRODUÇÃO
1.	Cuidam os autos de processo de contas anuais da Companhia Docas do Rio Grande do Norte (Codern) , relativo ao exercício de 2010.
2.	O processo de contas foi organizado de forma individual, nos termos do art. 5º, inciso I, da Instrução Normativa TCU 63/2010 então vigente, e do anexo I à Decisão Normativa TCU 110/2010.
3.	A Codern é uma empresa pública federal, vinculada ao Ministério da Infraestrutura, constituída por meio do Decreto 66.154/1970. Exerce a função de autoridade portuária no âmbito dos portos organizados de Natal e Areia Branca (Terminal Salineiro) , no estado do Rio Grande do Norte, e do Porto de Maceió, no estado de Alagoas, em consonância com as políticas públicas setoriais formuladas pelo poder concedente. É regida pelas Leis 6.404/1976 (Lei das Sociedades por Ações) , 12.815/2013 (Lei dos Portos) e 13.303/2016 (Lei das Estatais) , pelo Decreto 8.945/2016, e demais legislações aplicáveis, e tem suas competências definidas no art. 4º de seu estatuto social, de 31/8/2018. Possui a missão institucional de disponibilizar infraestrutura portuária eficaz, para atender a movimentação de cargas e de passageiros, e contribuir para o desenvolvimento econômico, social e sustentável daqueles estados brasileiros.
HISTÓRICO 
4.	Nos termos da instrução inicial (peça 10) , e consoante análise das informações contidas nos relatórios de gestão (peça 3, p. 1-71) e de auditoria de gestão (peça 5) objeto de exame nestes autos, foram promovidas a audiência e as diligências a seguir descritas.
4.1.	Audiência do Sr. Petrúcio Cesar Bandeira Mendes, na condição de administrador do Porto de Maceió, em face do pagamento de adicional de risco, com base em laudos desatualizados, datados de 1986 e 1997, aos empregados listados no quadro apresentado no item 18.1.1 da referida instrução (peça 10, p. 9) , que não exerciam atividades sujeitas aos riscos portuários, por atuarem na área administrativa do Porto, em ofensa ao disposto no art. 14, § 1º, da Lei 4.860/1965.
4.2.	Diligência à Codern, para que encaminhasse/informasse ao Tribunal:
	a) peça exigida no item 8 do anexo II da DN TCU 110/2010, relativa às auditorias planejadas e realizadas pela unidade de controle interno da Companhia, com as justificativas, se fosse o caso, quanto ao não cumprimento das metas previstas, a indicação dos resultados e as providências adotadas a partir dos trabalhos efetuados; e
	b) medidas adotadas quanto à ressalva contida no parecer da auditoria independente, emitido pela empresa Audimec, a seguir reproduzida:
A companhia adota o procedimento contábil de ativar em seu imobilizado o custo da reposição de peças e serviços de manutenção, previstos na NBC TA 19.1 - Imobilizado, entretanto, desde o exercício de 2009, não foram baixados os valores contábeis das partes substituídas, afetando o resultado do exercício em montantes que não conseguimos precisar.  
4.3.	Diligência à então Secretaria de Controle Interno da Casa Civil da Presidência da República (Ciset/PR) , para que informasse ao Tribunal as medidas adotadas para dar cumprimento às determinações contidas nos subitens 9.5.5, 9.5.9.1, 9.5.9.2, 9.5.9.3 e 9.5.9.4 do Acórdão 1774/2011-TCU-Segunda Câmara, e no subitem 9.2.9 do Acórdão 1339/2010-TCU-Primeira Câmara, ambos de relatoria do Ministro Augusto Nardes.
5.	Além disso, conforme análise empreendida pela unidade instrutiva à época (Secex/RN) , foram elaboradas as seguintes propostas de encaminhamento a serem consideradas quando do exame de mérito dos presentes autos:
7.2. Do exame do Relatório de Gestão do exercício de 2010 (peça 3. p. 1-56) , em conjunto com o Relatório de Auditoria de Gestão n. 16/2011 (peça 5, p. 1-61) , verificou-se o seguinte: (...) 
7.2.2. que a Codern possui diversos indicadores de gestão, divididos nas dimensões: econômico-financeira, operacional, administrativa, comercial, segurança, meio-ambiente, dragagem, institucional e logístico (subitens 4.5.II e 4.6 do Relatório de Gestão - peça 3. p. 26-30 e item III.2 do Relatório da Auditoria - peça 5. p. 4-5) . Mas, os indiciadores de Avaliação de Desempenho utilizados não atendem ao disposto no Anexo I da Portaria da SEP 214/2008, consoante informa a Ciset no item 17 de seu relatório à peça 5, p. 5. Essa falha merece atenção desta Corte, razão por que proporemos, quando do mérito destes autos, que a Codern se manifeste sobre o assunto no próximo Relatório de Gestão da Companhia.
7.3. 	No Relatório de Auditoria de Gestão n. 16/2011 (peça 5, p. 1-61) , verificou-se que: 
7.3.1	. constam as informações em títulos específicos relativas aos quesitos requeridos no Anexo III da DN-TCU 110/2010, com exceção do detalhamento das informações relativo ao Item 11 do Anexo III da DN-TCU 110/2010, uma vez que a Ciset não apresentou a descrição do achado/constatação nos moldes estabelecidos no Quadro III.A.1 do citado Anexo, pois deixou de especificar o responsável pela irregularidade, período de exercício, conduta e nexo de causalidade. Dessa forma, faz-se oportuno que, quando da elaboração de proposta de mérito destes autos, seja dado ciência à Secretaria de Controle Interno da Casa Civil da Presidência da República, para que, doravante, quando da elaboração dos Relatórios de Auditoria de Gestão das Unidades Jurisdicionadas, observe os quesitos requeridos nos regulamentos expedidos por este Tribunal, sobre o detalhamento do achado/constatação (Quadro III.A.1 - Parte "A" do Anexo III da DN 110/2010) , de forma a evitar lacunas como a observada no relatório pertinente às contas da Companhia Docas do Rio Grande do Norte - Codern, exercício de 2010 (Relatório de Auditoria 16/2011) , o qual deixou de constar todas as informações preconizadas no Quadro III.A.1 do Anexo III da DN-TCU 110/2010.
7.3.2	. dois pontos do ambiente de controle necessitam ajustes (peça 5, p. 35-37) : 1) rotinas administrativas para a gestão de riscos, por sua inexistência; e, 2) políticas formais relacionadas à organização e desenvolvimento de pessoal, por se concretizar somente com a progressão funcional do Plano de Cargos, Carreiras e Salários - PCCS, da Companhia e não por regra específica. Esses pontos de ajuste merecem ser objeto de acompanhamento por esta Corte, o que enseja, quando do mérito destes autos, proposição à Codern para que informe, no Relatório de Gestão das próximas contas, as medidas com vistas a ajustá-los.
 (...) 
17. No tocante à falha da alínea "e" [Fragilidades na gestão de Tecnologia da Informação], verifica-se que trata de matéria gerencial que carece de tempo e planejamento para sua regularização. Como o gestor se comprometeu em regularizá-la em 180 dias, opinamos pela não atuação deste Tribunal neste momento, sem prejuízo de que o gestor informe, no próximo Relatório de Gestão, sobre o saneamento da falha em questão. 
6.	As razões de justificativa apresentadas pelo gestor e as respostas às diligências foram examinadas na instrução à peça 34, tendo a Secex/RN formulado as conclusões a seguir resumidas.
6.1.	Em relação à audiência do Sr. Petrúcio Cesar Bandeira Mendes, foi proposto acatar parcialmente suas razões de justificativa, em face dos seguintes argumentos:
	a) de fato, no exercício de 2010, a Codern não providenciou a atualização do laudo pericial que fundamentava o pagamento de adicional de risco a todos os empregados do Porto de Maceió, inclusive àqueles lotados na área administrativa;
	b) a despeito disso, foi providenciado novo laudo em 2011, em que foram ratificadas as conclusões do laudo emitido em 1997, então utilizado como fundamento para o pagamento do adicional efetuado em 2010, no sentido de que os colaboradores do porto exerciam atividades em condições de riscos periculosos por inflamáveis líquidos e/ou gaseificados, fazendo jus ao adicional de periculosidade mensal na base de cálculo de 40%;
	c) o laudo elaborado em 2008, e utilizado como fundamento para a irregularidade apontada pela Ciset/PR, examinara somente a existência de risco decorrente de agentes físicos (ruídos, vibrações, pressões anormais, temperatura extrema, radiações ionizantes e não ionizantes, frio, calor e umidade) e de agentes biológicos (vírus, bactérias, protozoários, fungos, parasitas e bacilos) , e não de agentes inflamáveis, não devendo ser utilizado em substituição ao laudo de 1997, que examinara todos os riscos (físicos, biológicos e inflamáveis) ;
	d) a omissão do gestor em atualizar o laudo pericial no exercício de 2010 não exclui o direito dos empregados quanto ao recebimento do adicional, e, considerando que o laudo emitido em 2011 evidenciou a legalidade do pagamento, tal falha foi considerada menor, cabendo somente dar ciência à Codern, quando do exame de mérito destes autos, sobre a impropriedade verificada, atinente à não atualização anual do laudo de periculosidade utilizado pela Companhia, em ofensa ao disposto no art. 6º do Decreto 97.458/1989 e no item 3 da Instrução Normativa Seplan 2/1989, da extinta Secretaria de Planejamento e Coordenação da Presidência da República, que assim dispunha: "3. As condições de insalubridade e de periculosidade serão verificadas anualmente, mediante nova perícia".
6.2.	Em relação às diligências promovidas nos autos:
	a) as informações do relatório de gestão, previstas no item 8 do anexo II da DN TCU 110/2010, foram devidamente apresentadas pela Codern;
	b) quanto à ressalva apontada pelos auditores independentes, relativa à inclusão do custo da reposição de peças e serviços de manutenção no ativo imobilizado, a Codern assumiu o compromisso de solucionar o apontamento. Considerando que a não regularização poderia trazer reflexos negativos sobre o resultado da Companhia, foi proposta, quando do exame de mérito destas contas, a expedição de determinação à Ciset/PR para que informasse, no relatório de auditoria de gestão do exercício subsequente, as medidas adotadas pela entidade para solução da questão;
	c) em relação às determinações contidas nos Acórdão 1339/2010-TCU-Primeira Câmara e 1.774/2011-TCU-2ª Câmara, a Ciset/PR informou que a avaliação do cumprimento de tais decisões seria inserida no escopo da auditoria de gestão do exercício subsequente, sendo desnecessária a atuação do Tribunal quanto a esse ponto, nestes autos.
7.	Examinadas as diligências e a audiência então promovidas, a Secex/RN apontou a existência do TC Processo 012.903/2011-6, relativo à fiscalização das obras de ampliação do Terminal Salineiro de Areia Branca, e do TC Processo 005.180/2011-2, relativo à fiscalização da administração financeira de plano de benefícios oferecido pelo Instituto Portus e da origem/conformidade legal dos compromissos assumidos pela Codern em relação ao plano de seguridade, ambos com apuração de irregularidades praticadas no exercício de 2010 e possível reflexo nas contas de alguns responsáveis arrolados nestes autos. Diante disso, foi proposto o sobrestamento das presentes contas até a prolação da decisão definitiva no âmbito dos aludidos processos.
8.	O sobrestamento dos autos foi autorizado pelo relator, Ministro Raimundo Carreiro, em 23/7/2013 (peça 38) , até o julgamento definitivo do TC Processo 012.903/2011-6 e do TC Processo 005.180/2011-2.
9.	O TC Processo 012.903/2011-6 foi convertido no processo de tomada de contas especial TC Processo 018.357/2014-8, por meio do Acórdão 1860/2014-TCU-Plenário, de relatoria do Ministro Aroldo Cedraz. Embora o mérito do TC Processo 018.357/2014-8 ainda não tenha sido apreciado pelo Tribunal, a análise já empreendida naqueles autos, conforme descrito na seção "Processos conexos e contas de exercícios anteriores" desta instrução, permite concluir que a decisão definitiva daquele processo não terá reflexo no mérito destas contas.
10.	O mérito do TC Processo 005.180/2011-2 foi apreciado pelo Tribunal, nos termos do Acórdão 2738/2016-TCU-Segunda Câmara, de relatoria do Ministro Augusto Nardes, com redação alterada pelo Acórdão 10315/2017-TCU-Segunda Câmara, de relatoria do Ministro Vital do Rêgo.
11.	Nesse sentido, cabe propor, desde já, o levantamento do sobrestamento e o julgamento das presentes contas.
EXAME TÉCNICO
Avaliação da conformidade das peças que compõem o processo
12.	A auditoria interna da Codern, em seu parecer (peça 4) , registrou a necessidade de aprimoramento do sistema de controles internos adotado pela Companhia, em virtude da fragilidade das rotinas administrativas existentes e da formalização deficiente de processos administrativos. Os processos licitatórios realizados em 2010, no total de 28, foram considerados regulares pela unidade de auditoria interna.
13.	O Conselho de Administração e o Conselho Fiscal da Codern manifestaram-se favoravelmente à aprovação do relatório de administração e das demonstrações contábeis da Companhia (peça 3, p. 77-78) . O Conselho Fiscal recomendou somente o saneamento das falhas apontadas como "pontos relevantes" e o atendimento às recomendações da auditoria interna.
14.	No parecer da auditoria independente (peça 3, p. 73-75) , a Audimec Auditores Independentes concluiu que as demonstrações contábeis da Codern apresentam adequadamente, em todos os aspectos relevantes, a posição patrimonial e financeira da companhia em 31/12/2010, o resultado de suas operações, as mutações de seu patrimônio líquido, e seus fluxos de caixa para o exercício findo nessa data, de acordo com as práticas contábeis adotadas no Brasil, exceto quanto aos seguintes aspectos:
	a) na auditoria realizada, não foram acompanhados os inventários físicos atinentes aos estoques em almoxarifado e aos bens integrantes do ativo imobilizado, nem foram aplicados procedimentos alternativos para validação dos saldos das referidas contas, os quais foram apresentados de forma intempestiva pela Comissão Inventariante, tendo os auditores deixado de opinar quanto à existência física de tais bens;
	b) o sistema de gestão de materiais da Companhia não dispunha de mecanismos de controles internos que possibilitassem avaliar a valorização dos estoques e respectivo custo gerado pelo consumo de materiais, tendo os auditores deixado de opinar quanto aos valores registrados no saldo dessa rubrica no ativo circulante, bem como quanto aos eventuais efeitos nos custos dos itens consumidos no resultado do exercício;
	c) embora a Companhia adotasse o reconhecimento contábil de ativar em seu imobilizado o custo de reposição de peças e serviços de manutenção, não foram baixados, desde o exercício de 2009, o valor contábil de partes substituídas, com reflexo não quantificado no resultado do exercício;
	d) existência de dívida da Codern perante o Instituto de Seguridade Social Portus, no valor de R$ 91,5 milhões, montante apurado pelo Instituto e não reconhecido integralmente pela Companhia, devendo ser objeto de detalhamento e reavaliação; tal dívida foi caracterizada como fato relevante, mas tratada como evento subsequente, tendo em vista que o desfecho poderia afetar significativamente o resultado do exercício de 2010 ou de exercícios futuros;
	e) existência de saldo de reserva de capital no valor de R$ 462,9 milhões, referente a créditos recebidos da União para aumento de capital, a título de investimentos na unidade de Maceió, ainda não incorporado ao capital social, cuja parcela mais relevante advém de exercícios anteriores, ocasionando despesas financeiras de R$ 42,8 milhões à Companhia, no exercício de 2010.
14.1.	Com relação ao reconhecimento contábil do custo de reposição de peças e serviços de manutenção no ativo imobilizado, em resposta à diligência promovida nos autos, a Codern assumiu o compromisso de solucionar o apontamento. Embora a não regularização da questão possa, de fato, ter reflexo negativo no resultado da Companhia, conforme apontado pela Ciset/PR (peça 5, p. 10-11) , entende-se desnecessária a expedição da determinação sugerida pela Secex/RN e descrita no item 6.2 desta instrução, por sua intempestividade. Ademais, registra-se a expedição de ciência à Codern, quando do exame de mérito das contas do exercício de 2011 (TC Processo 045.700/2012-5) , nos termos do Acórdão 2207/2016-TCU-Primeira Câmara, de relatoria do Ministro José Múcio Monteiro, em face de diversas impropriedades verificadas nas contas daquele exercício, dentre elas a classificação inadequada de bens do ativo imobilizado.
14.2.	Com relação à dívida da Codern perante o Instituto Portus, registra-se a existência do TC Processo 005.180/2011-2, que trata do assunto, cujos reflexos no mérito destas contas serão examinados na seção "Processos conexos e contas de exercícios anteriores" desta instrução.
14.3.	Com relação ao saldo de reserva de capital, a título de investimentos na unidade de Maceió, não incorporado ao capital social da Companhia, a questão foi regularizada quando do exame das contas da Codern do exercício de 2011 (TC Processo 045.700/2012-5) , conforme descrito a seguir, e, considerando que as medidas adotadas para solução da questão envolviam a atuação direta do poder concedente, entende-se que tal inconsistência não tem o condão de afetar o mérito das contas dos gestores da Codern em 2010, em exame nestes autos:
	a) por meio do Acórdão 2207/2016-TCU-Primeira Câmara, foi expedida determinação à Secretaria de Portos da Presidência da República, nos seguintes termos:
9.4. determinar a¿ Secretaria de Portos da Presidência da República que, no prazo de sessenta dias, contados da ciência da presente decisão, apresente definição quanto a¿ incorporação, ou não, ao capital social da companhia, do saldo da Reserva de Capital, no montante de R$ 567.532.109,68, referente a créditos recebidos da União, a título de investimentos na Unidade de Maceió¿, tendo em vista as vultosas despesas financeiras que têm onerado os cofres da companhia, em forma de prejuízos, decorrentes da não incorporação dos referidos valores ao capital social; 
	b) por meio do Acórdão 14031/2018-TCU-Primeira Câmara, de relatoria do Ministro José Múcio Monteiro, o Tribunal considerou atendida a determinação contida no subitem 9.4 do Acórdão 2207/2016-TCU-Primeira Câmara, bem como expediu as seguintes determinações:
1.7. Determinar ao Ministério dos Transportes, Portos e Aviação Civil que, no prazo de 180 (cento e oitenta) dias, ultime todas as ações necessárias, inclusive com a apreciação pelos órgãos competentes, para subsidiar a edição de decreto autorizativo de incorporação, ao capital social da Codern, do saldo da reserva de capital, referente a créditos recebidos da União a título de investimentos na Unidade de Maceió¿, nos moldes propostos pelo Conselho de Administração - Deliberação 13/2017, no Parecer do Conselho Fiscal de 30/10/2017 e na proposição do Diretor Presidente 9/2017, de 16/10/2017; 
1.8. Determinar a¿ Companhia Docas do Rio Grande do Norte e ao Ministério dos Transportes, Portos e Aviação Civil que, após a publicação do decreto autorizativo, procedam, no prazo de 60 (sessenta) dias, a¿ realização da Assembleia Geral de Acionistas, em obediência a¿ Lei 6.404/1976, para incorporação do capital. 
	c) o prazo para atendimento da determinação contida no subitem 1.7 do Acórdão 14031/2018-TCU-Primeira Câmara foi prorrogado por mais 180 dias, por meio do Acórdão 4284/2019-TCU-Segunda Câmara, de relatoria do Ministro Raimundo Carreiro;
	d) a medida foi considerada cumprida pelo Tribunal, nos termos do Acórdão 6174/2020-TCU-Segunda Câmara, também de relatoria do Ministro Raimundo Carreiro.
15.		A Ciset/PR, ao examinar a gestão dos responsáveis, apontou, consoante relatório de auditoria 16/2011 (peça 5) , além de constatações de caráter formal, a ocorrência dos achados a seguir descritos, os quais ensejaram a proposta de ressalva nas contas de alguns gestores da Codern:
	Responsável
	Irregularidade

	Sr. Petrúcio Cesar Bandeira Mendes, na condição de administrador do Porto de Maceió
	pagamento indevido de adicional de risco a alguns empregados, em ofensa ao disposto no art. 14 da Lei 4.860/1965

	Sr. Gustavo Henrique Teixeira de Faria, na condição de diretor administrativo e financeiro da Codern
	inexistência da página "Transparência Pública" no sítio eletrônico da Companhia, em ofensa ao disposto no Decreto 5.482/2005 e na Portaria Interministerial CGU/MPOG 140/2006

15.1.	Destaca-se que a Ciset/PR deixou de mencionar, no relatório de auditoria 16/2011, para cada achado/constatação, informações relativas ao responsável pela irregularidade, período de exercício, conduta e nexo de causalidade, nos termos preconizados no item 11 do anexo III da DN TCU 110/2010. Embora tal fato caracterize impropriedade na elaboração do relatório de auditoria de gestão, entende-se desnecessária a expedição da ciência sugerida pela Secex/RN e descrita no item 5 desta instrução, por sua intempestividade.
16.	No certificado de auditoria (peça 6) , a Coordenadora-Geral de Auditoria da Ciset/PR propôs o julgamento pela regularidade com ressalva das contas do Sr. Petrúcio Cesar Bandeira Mendes, então administrador do Porto de Maceió, e do Sr. Gustavo Henrique Teixeira de Faria, então diretor administrativo e financeiro da Codern, em face das irregularidades descritas no item 15 desta instrução, e pela regularidade das contas dos demais responsáveis arrolados nestes autos. O dirigente do órgão de controle interno acolheu a manifestação expressa no certificado de auditoria (peça 7) . O Chefe da Secretaria de Portos da Presidência da República atestou haver tomado conhecimento das conclusões constantes do relatório de auditoria de gestão, do certificado de auditoria, bem como do parecer conclusivo do dirigente do órgão de controle interno (peça 8, p. 2) . 
Rol de responsáveis
17.	As presentes contas foram autuadas em 11/10/2011, durante a vigência da IN TCU 63/2010, que estabelecia, em seu art. 10, os gestores, titulares ou substitutos, que deveriam ser considerados responsáveis nos processos de contas anuais, a saber: dirigente máximo da unidade jurisdicionada; membro de diretoria ou ocupante de cargo de direção no nível de hierarquia imediatamente inferior e sucessivo ao do dirigente máximo; e membro de órgão colegiado que, por definição legal, regimental ou estatutária, seja responsável por atos de gestão.
18.	Registra-se que, atualmente, a apresentação de relatórios de gestão e processos de contas é regida pela Instrução Normativa TCU 84/2020, que estabelece, em seu art. 7º, regras semelhantes às estabelecidas na IN TCU 63/2010 para composição do rol de responsáveis.
19.	Constam do rol de responsáveis encaminhado (peça 2) todos os responsáveis que desempenharam, durante o período a que se referem as contas, as naturezas de responsabilidade definidas no art. 10 da IN TCU 63/2010 vigente à época, tendo sido disponibilizadas, para cada responsável, as informações previstas no art. 11 da referida IN.
Processos conexos e contas de exercícios anteriores
20.	Os processos de contas de exercícios anteriores estão relacionados no quadro a seguir, não tendo sido identificados eventos capazes de influenciar o mérito das presentes contas:
	TC
	Exercício
	Situação

	Processo 026.003/2010-4
	2009
	Contas sobrestadas em face do TC Processo 018.357/2014-8.
Instrução de mérito da SeinfraPortoFerrovia, com proposta de levantamento do sobrestamento e julgamento das contas, submetida ao MP/TCU em 18/8/2020. 

	Processo 010.856/2009-7
	2008
	Contas regulares com ressalva.
Determinação à Codern para apresentar, no relatório de gestão de 2010, informações acerca da regularização dos seguintes aspectos da gestão da entidade: (i) ausência de indicadores de desempenho que permitam aferir o desempenho da gestão da entidade; (ii) irregularidades afetas à área de licitações e contratos, relativas ao pregão eletrônico 28/2007, ao processo de dispensa de licitação 365/2008-ADS, e ao uso indevido de "autorização de fornecimento de material e serviços (ADF) ".
Constam do relatório de gestão as medidas adotadas pela Codern em atendimento à decisão do Tribunal (peça 3, p. 43-44) , as quais foram avaliadas na auditoria da gestão da entidade e consideradas satisfatórias pela Ciset/PR (peça 5, p. 46-47) .
Apreciação: Acórdão 2317/2010-TCU-Segunda Câmara, de relatoria do Ministro Raimundo Carreiro.

	Processo 024.445/2008-5
	2007
	Contas regulares com ressalva.
Determinações de caráter geral à Codern, afetas à área de licitações e contratos, as quais deveriam ser monitoradas pela Ciset/PR nas contas da entidade do exercício seguinte.
Apreciação: Acórdão 4279/2009-TCU-Primeira Câmara, de relatoria do Ministro Walton Alencar Rodrigues. 

21.	Passa-se ao exame dos possíveis impactos dos processos TC Processo 012.903/2011-6 e TC Processo 005.180/2011-2 no mérito destas contas.
TC Processo 012.903/2011-6
22.	O TC Processo 012.903/2011-6 refere-se à fiscalização das obras de ampliação do Terminal Salineiro de Areia Branca, licitadas por meio da concorrência 23/2009 e executadas no âmbito do contrato 12/2009. Em atendimento ao disposto no subitem 9.1 do Acórdão 1860/2014-TCU-Plenário, o TC Processo 012.903/2011-6 foi convertido no processo de tomada de contas especial TC Processo 018.357/2014-8, com vistas à quantificação do débito, apuração dos fatos e identificação dos responsáveis, em virtude de superfaturamento decorrente da prática de preços excessivos ante os de mercado, no âmbito do contrato 12/2009.
22.1.	Foi identificado superfaturamento nos serviços 2.6 - cravação de estacas prancha, 2.8 - dragagem/enchimento das células, e 2.9 - enrocamento de pedra, transporte e despejo. Para os itens de serviço 2.6 e 2.8, o orçamento-base da licitação já continha sobrepreço, o qual foi majorado na contratação da obra, cujos itens de serviço apresentaram valores unitários ainda maiores. E para o item de serviço 2.9, embora o preço contratado fosse inferior ao estimado no orçamento-base, foi apurado sobrepreço em decorrência da manutenção do coeficiente de equipe de serviço previsto na composição original de custos do serviço, após a majoração de seu quantitativo de 1.120m3 para 7.287m3.
22.2.	 Além do superfaturamento apurado, foram apontadas deficiências no projeto básico da obra, as quais ensejaram a audiência dos responsáveis pela sua aprovação. O projeto aprovado carecia dos seguintes elementos essenciais: estudos prévios de sondagens geológicas, estudo de altura máxima de onda, estudo sobre empuxo ativo das células, memórias de cálculo de itens relevantes do orçamento, projeto do descarregador de barcaças, projeto para o sistema de proteção catódica, e projetos complementares de instalações prediais dos alojamentos, vestiários e sanitários. 
22.3.	Nesse sentido, nos termos da instrução à peça 20 do TC Processo 018.357/2014-8, foram propostas as citações e audiências de responsáveis a seguir descritas:
80. Verificou-se que os preços unitários contratados dos serviços 2.6 - cravação de estacas prancha e 2.8 - dragagem/enchimento das células eram superiores aos do orçamento base da licitação e aos de referência da unidade técnica. Com efeito, a reponsabilidade pela irregularidade deve ser repartida entre os gestores que aprovaram o orçamento base da licitação e os gestores que aprovaram a proposta orçamentária do consórcio executor dos serviços. 
81. Os gestores Emerson Fernandes Daniel Junior e Marcio Breno de Lima Paula, que aprovaram o orçamento base da licitação elaborado pela empresa Hidrotopo Consultoria e Projetos Ltda., são responsáveis pelo superfaturamento de R$ 5.668.323,89 (não atualizado) nos serviços 2.6 e 2.8 da planilha orçamentária. Os gestores Ademar Anderson dos Santos, Manoel Pascoal Guimarães Neto e Vinícius Guilherme Cavalcanti, que emitiram parecer sugerindo a aprovação da proposta do Consórcio Areia Branca com preço global superior ao orçamento base da licitação, são responsáveis pelo superfaturamento de R$ 1.555.906,08 (não atualizado) nos mesmos serviços. 
82. Quanto ao superfaturamento no item 2.9 - enrocamento de pedra, transporte e despejo, mensurado nesta instrução em R$ 12.435.567,00 (não atualizado) , verificou-se que a responsabilização deve incidir tanto sobre os membros da comissão de fiscalização, Srs. Ademar Anderson dos Santos e Vinícius Guilherme Cavalcanti, por não analisarem de forma diligente o significativo aumento do quantitativo desse serviço (550%) sobre o equilíbrio econômico financeiro do contrato, quanto aos signatários do termo aditivo, Srs. Hanna Yousef Emile Safieh e Emerson Fernandes Daniel Junior, por considerarem tal análise aceitável para a majoração do contrato. 
83. Além disso, relembrou-se nesta instrução as deficiências do projeto básico apontadas no relatório de fiscalização, bem como os responsáveis pela sua aprovação, Srs. Emerson Fernandes Daniel Junior e Marcio Breno de Lima e Paula, a fim de permitir as audiências sugeridas quando da conversão do processo de fiscalização nesta tomada de contas especial. (Grifos inovados) .
22.4.		A citação dos gestores da Codern foi promovida em solidariedade com as empresas integrantes do Consórcio Areia Branca, responsável pela execução das obras. No caso específico da parcela 1 do superfaturamento relativo aos itens de serviço 2.6 e 2.8 da planilha orçamentária, atinente à diferença de preços entre o orçamento-base e a referência de preço de mercado, foi incluída também a empresa projetista Hidrotopo Consultoria e Projetos como responsável solidária.
22.5.	O mérito do TC Processo 018.357/2014-8 foi analisado por esta unidade técnica, nos termos das instruções às peças 115 e 163 daqueles autos. Na última oportunidade, foram formuladas as seguintes propostas de encaminhamento:
	a) acolhimento das alegações de defesa dos gestores da Codern e da empresa projetista;
	b) rejeição das alegações de defesa das empresas integrantes do Consórcio Areia Branca, com imputação de débito e aplicação da multa prevista no art. 57 da Lei 8.443/1992;
	c) rejeição das razões de justificativa dos Srs. Emerson Fernandes Daniel Junior e Marcio Breno de Lima Paula, em virtude da aprovação dos serviços de elaboração do projeto básico com ausência de elementos essenciais, com aplicação da multa prevista no art. 58 da Lei 8.443/1992.
22.6.	A proposta de mérito da SeinfraPortoFerrovia já foi examinada pelo MP/TCU, consoante parecer à peça 167 do TC Processo 018.357/2014-8. Na ocasião, o representante do MP/TCU anuiu com a análise empreendida por esta unidade técnica, no sentido de acolher as alegações de defesa dos gestores da Codern, não havendo que se falar em imputação de débito a esses responsáveis. A despeito disso, divergiu da proposta de julgamento das contas das empresas integrantes do consórcio executor, nos seguintes termos:
A existência de dano ao erário não é, por si só, suficiente para estabelecer, no que diz respeito ao julgamento de contas, a jurisdição do TCU sobre o fato. Conforme destaquei no parecer anterior, já¿ tive oportunidade de me manifestar anteriormente (Acórdão 2663/2010-TCU-Plenáriolena¿rio e Acórdãos 5.047/2010 e 3.265/2010, ambos da Segunda Câmara) e também no Incidente de Uniformização de Jurisprudência discutido no âmbito do TC-Processo 013.967/2012-6, quando defendi o entendimento de que não compete a essa Corte julgar contas de particulares contratados pela Administração e que não exerçam nenhuma função pública, tendo em vista que a obrigação de prestar contas se dirige apenas àqueles a quem foram confiados recursos públicos a serem aplicados em benefício da sociedade. (...) 
Na forma de responsabilização considerada pela unidade técnica, a responsabilidade pelo dano ao erário deve recair exclusivamente sobre o consórcio contratado. No entanto, configurada essa hipótese, a tomada de contas especial, instituto que serve exclusivamente a¿ avaliação da gestão pública ante a ocorrência de um dano, não e¿ o instrumento adequado para que se busque a recomposição do erário, cabendo a¿ Administração Pública, nessa hipótese, promover as medidas administrativas ou judiciais cabíveis visando ao ressarcimento do prejuízo sofrido.
22.7.	Nesse sentido, o MP/TCU manifestou-se no sentido de que o TC Processo 018.357/2014-8 deve ser arquivado por ausência de pressuposto para sua constituição e desenvolvimento válido e regular, sem prejuízo de que a Codern seja comunicada que a decisão proferida nesses termos não cancela o débito apurado nos autos e que, por conseguinte, devera¿ adotar as medidas necessárias, administrativas ou judiciais, visando ao ressarcimento dos cofres públicos. O MP/TCU não se pronunciou quanto à audiência de gestores da Codern promovida naqueles autos.
23.	O TC Processo 018.357/2014-8 encontra-se no gabinete do Relator, Ministro André Luís de Carvalho, ainda sem apreciação definitiva pelo Tribunal. A despeito disso, há elementos naqueles autos que evidenciam a inexistência de conexão entre os atos irregulares em apuração naquele processo e o mérito das presentes contas, conforme explicitado a seguir.
23.1.	O débito apurado naqueles autos, decorrente de superfaturamento constatado no âmbito do contrato 12/2009, tomou por base a data dos efetivos pagamentos ao consórcio construtor, ocorridos no período de 19/10/2010 a 14/11/2011 (peça 163, p. 15, do TC Processo 018.357/2014-8) . Já a atribuição de responsabilidade aos gestores tomou por base a prática de atos irregulares em diferentes exercícios. Passa-se ao exame de cada um dos atos irregulares ensejadores da citação dos responsáveis.
23.2.	Dentre os gestores da Codern citados para apresentar alegações de defesa em face do referido débito, somente o Sr. Emerson Fernandes Daniel Junior e a Sra. Hanna Yousef Emile Safieh constam como responsáveis nas presentes contas. Os Srs. Marcio Breno de Lima Paula, Ademar Anderson dos Santos, Manoel Pascoal Guimarães Neto e Vinícius Guilherme Cavalcanti não constam como responsáveis nestes autos.
23.3.	Com relação ao Sr. Emerson Fernandes Daniel Junior, a atribuição de responsabilidade ao gestor decorre dos seguintes atos por ele praticados:
	a) aprovação/ateste dos serviços de elaboração do projeto básico, em 9/10/2007 (peça 11, p. 4, do TC Processo 018.357/2014-8) : tal fato irregular ensejou a audiência do gestor, em face de deficiências no projeto básico, bem como sua citação em face da parcela 1 do superfaturamento, atinente à diferença de preços entre o orçamento-base e a referência de preço de mercado, para os itens de serviço 2.6 e 2.8 da planilha orçamentária. Por se tratar de ato tido por irregular ocorrido no exercício de 2007, eventual responsabilização do gestor em decorrência da audiência e/ou da citação promovidas naqueles autos não terá o condão de afetar o mérito das presentes contas;
	b) ter sido signatário do primeiro termo aditivo ao contrato 12/2009, firmado em 4/11/2010 (peça 15 do TC Processo 018.357/2014-8) : tal fato ensejou a citação do gestor em face do superfaturamento relativo à majoração dos serviços previstos no item 2.9 da planilha orçamentária. Nesse caso, por se tratar de ato tido por irregular ocorrido no exercício de 2010, eventual responsabilização do gestor poderia ter reflexo no julgamento das presentes contas.
23.4.	A instrução de mérito desta unidade técnica (peça 163 do TC Processo 018.357/2014-8) contém proposta de encaminhamento no sentido de acolher as alegações de defesa dos gestores da Codern, com imputação de débito somente ao consórcio executor das obras. Esse entendimento foi confirmado pelo MP/TCU (peça 167 do TC Processo 018.357/2014-7) , conforme trecho do parecer a seguir reproduzido, atinente ao débito descrito no item 23.3.b desta instrução:
Também no que diz respeito ao sobrepreço do serviço de enrocamento, altero meu entendimento e passo a concordar com a unidade técnica em face de nova ponderação acerca dos dados técnicos considerados na instrução, apontando a complexidade da obra off shore, a deficiência do projeto básico, bem como a ausência de competitividade na licitação. Nada obstante não afastarem a existência de dano, essas ocorrências dificultaram a adoção de conduta diversa pelos gestores, justificando a não imputação de débito.
23.5.	O representante do MP/TCU dissentiu da proposta da SeinfraPortoFerrovia somente quanto à jurisdição de TCU nos casos em que a responsabilidade pelo dano ao erário recair exclusivamente sobre particulares contratados pela Administração, e opinou pelo arquivamento do processo por ausência de pressuposto para sua constituição e desenvolvimento válido e regular, nos termos do art. 212 do Regimento Interno/TCU. Ou seja, ainda que seja adotado o entendimento do MP/TCU, não haverá responsabilização de gestores da Codern pelo dano ao erário configurado.
23.6.	Nesse sentido, embora ainda não haja apreciação definitiva do Tribunal nos autos do TC Processo 018.357/2014-8, e o Sr. Emerson Fernandes Daniel Junior tenha sido citado naqueles autos por ato tido por irregular praticado no exercício de 2010, conforme descrito no item 23.3.b desta instrução, é razoável admitir - em harmonia com a instrução de mérito formulada por esta unidade técnica, a qual contou com a anuência do MP/TCU quanto à não imputação de débito aos gestores da Codern -, que a decisão definitiva que vier a ser proferida pelo Tribunal naqueles autos não terá o condão de influenciar o mérito das presentes contas. Ademais, no caso específico deste responsável, há elementos nestes autos que ensejam proposta de julgamento pela irregularidade de suas contas, conforme análise empreendida nos itens 25 e 31 desta instrução, independentemente do deslinde do TC Processo 018.357/2014-8.
23.7.		A atribuição de responsabilidade à Sra. Hanna Yousef Emile Safieh também decorre do fato de ter sido signatária do primeiro termo aditivo ao contrato 12/2009, firmado em 4/11/2010, o que ensejou sua citação em face do superfaturamento relativo à majoração dos serviços previstos no item 2.9 da planilha orçamentária. De forma análoga ao entendimento adotado para o Sr. Emerson Fernandes Daniel Junior, é razoável admitir que a decisão definitiva que vier a ser proferida pelo Tribunal naqueles autos não terá o condão de influenciar o mérito das contas dessa responsável.
24.	Diante disso, considerando que a citação dos Srs. Emerson Fernandes Daniel Junior e Hanna Yousef Emile Safieh promovida no âmbito do TC Processo 018.357/2014-8, oriundo do TC Processo 012.903/2011-6, em virtude de atos tidos por irregulares praticados no exercício de 2010, já foram examinadas pela SeinfraPortoFerrovia, com proposta de não imputação de débito aos gestores da Codern, a qual contou com a anuência do MP/TCU, cabe propor o levantamento do sobrestamento deste processo, não havendo que se falar em irregularidades verificadas nos autos do TC Processo 012.903/2011-6 capazes de influenciar o mérito das presentes contas.
TC Processo 005.180/2011-2
25.	O TC Processo 005.180/2011-2 refere-se à fiscalização destinada a examinar a administração financeira do Plano de Benefícios Portus 1 (PBP1) , bem como a origem e a conformidade legal dos compromissos assumidos pela Codern em relação ao plano de seguridade. Teve seu mérito apreciado pelo Tribunal por meio do Acórdão 2738/2016-TCU-Segunda Câmara, com redação alterada pelo Acórdão 10315/2017-TCU-Segunda Câmara.
25.1.	Naqueles autos, foi realizada a audiência de gestores da Codern e do Instituto Portus, com rejeição das razões de justificativa apresentadas pelo Sr. Emerson Fernandes Daniel Junior, na condição de diretor-presidente da Codern em 2010, com aplicação da multa prevista no art. 58 da Lei 8.443/1992, no valor de R$ 5.000.00, em virtude do seguinte ato irregular praticado naquele exercício:
5.2.10. esclarecer qual o enquadramento legal que autorizou a utilização de suposto saldo positivo de contribuições de participantes para mitigar a dívida da patrocinadora Codern junto ao PBP1, ou seja, com base em que fundamentos legais se deu a utilização de suposta rubrica contábil superavitária de GDR1 (R$ 8.398.146,86) para compensar a suposta dívida de GDR2 (R$ 70.662.804,31) da Codern, fato que resultou no Termo de Confissão de Dívida da Codern (9/9/2010) , no valor de R$ 62.264.657,45.
25.2.	A utilização de saldo positivo de contribuições de participantes para mitigar a dívida da patrocinadora Codern junto ao PBP1 representa irregularidade grave e suficiente para macular as contas do gestor no exercício de 2010. Registra-se que a multa a ele aplicada já foi recolhida, tendo o Tribunal expedido quitação ao responsável, nos termos do Acórdão 4379/2018-TCU-Segunda Câmara, de relatoria do Ministro José Múcio Monteiro.
25.3.	Nesse sentido, em virtude da apreciação definitiva do TC Processo 005.180/2011-2, propõe-se levantar o sobrestamento deste processo e julgar irregulares as contas do Sr. Emerson Fernandes Daniel Junior, na condição de diretor-presidente da Codern, sem necessidade de aplicação de multa, em razão de tal sanção já ter sido aplicada no âmbito do TC Processo 005.180/2011-2.
25.4.	Por fim, destaca-se que a dívida da Codern perante o Instituto Portus foi caracterizada como fato relevante pelos auditores independentes, conforme descrito no item 14 desta instrução. Essa questão foi examinada nos autos do TC Processo 005.180/2011-2 e, nos termos do subitem 9.10 do Acórdão 2738/2016-TCU-Segunda Câmara, foi expedida a seguinte determinação à Codern e ao Instituto Portus:
9.10. determinar a¿ Companhia Docas do Rio Grande do Norte (Codern) e ao Portus Instituto de Seguridade Social que, no prazo de sessenta dias apurem e informe ao Tribunal de Contas da União o montante de valores recolhidos entre 14/12/2000 e 21/8/2005, a título de contribuição mensal da patrocinadora, calculado em relação ao valor pago pelos participantes assistidos (inativos) , e adotem providências conjuntas - podendo, para tanto, promover o desconto nas futuras contribuições a pagar devidas ao Portus - no sentido de que sejam restituídos os valores indevidamente pagos em razão do reconhecimento de dívida inexistente entre a Codern e o Portus, conforme critérios de cálculo contidos no Acórdão 169/2005-TCU-Plenário, com os mesmos juros praticados em todas as dívidas da Codern com o Portus (6% a.a.) e atualização monetária, aos cofres da Codern, uma vez que inexistia, a¿ época, previsão no Regulamento do PBP1 então vigente para fundamentar a cobrança do Portus a¿ Codern de valores dessa natureza (consoante idêntico entendimento firmado no tocante a¿ Codesp, Acórdão 659/2009-TCU-Plenáriolena¿rio) , considerando que tais repasses afrontam o art. 13, inciso II, do Regulamento do PBP1 aprovado em 19/12/2000 pela SPC, bem como o art. 6o, § 3o, da Lei Complementar 108/2001, e os arts. 17 e 18 da Lei Complementar 109/2001, consoante prova amostral colacionada aos autos; 
25.5.	A referida determinação foi considerada cumprida pelo Tribunal, por meio do Acórdão 9200/2019-TCU-Segunda Câmara, de relatoria do Ministro Augusto Nardes, proferido no âmbito do TC Processo 007.041/2016-0. Nesse sentido, entende-se desnecessária a atuação do Tribunal quanto a esse ponto, não havendo, tampouco, reflexo dessa decisão no mérito das presentes contas.
Avaliação dos aspectos relevantes apontados pela Ciset/PR no relatório de auditoria 16/2011
26.		Com relação aos resultados quantitativos e qualitativos da gestão, a Ciset/PR relata um baixo índice de execução física e/ou financeira das ações orçamentárias executadas pela Codern no exercício de 2010 (peça 5, p. 3-4 e 28-31) . O baixo desempenho está relacionado à falta de liberação de recursos pelos órgãos competentes. Conforme informação extraída do relatório de gestão (peça 3, p. 14) , o volume de recursos orçamentários previstos para 2010 era de R$ 165,3 milhões, tendo sido executados somente R$ 89,7 milhões, ou seja, 54,3% do total. Ocorre que, do total previsto a título de dotação ordinária, no valor de R$ 77,9 milhões, somente R$ 27,3 milhões foram repassados à Codern em 2010. Excluída a parcela de recursos não recebida naquele exercício, no valor de R$ 50,6 milhões, a execução financeira passa de 54,3% para 78,2%. Dessa forma, entende-se que a baixa execução orçamentária não decorreu de atos irregulares, capazes de macular as contas dos gestores da entidade.
27.	Com relação aos indicadores de gestão, a Ciset/PR relata a utilização de indicadores de desempenho, no exercício de 2010, considerados mensuráveis e úteis à tomada de decisões, atinentes aos seguintes aspectos: tonelada movimentada, receita operacional por tonelada, custo operacional por tonelada, custo operacional por empregado, e comprometimento de despesas com pessoal (peça 5, p. 4-5 e 31-35) .
27.1.	Especificamente quanto aos indicadores econômico-financeiros instituídos pela Agência Nacional de Transportes Aquaviários (Antaq) por meio da Portaria SEP 214/2008, a Ciset/PR pontua que a Codern ainda não estaria cumprindo os termos da aludida portaria. Diante disso, na instrução inicial dos autos, conforme descrito no item 5 desta instrução, a Secex/RN formulou proposta de determinação, quando do exame de mérito dos presentes autos, no sentido de que o gestor da Codern se manifestasse sobre tal impropriedade no relatório de gestão do exercício subsequente.
27.2.	Ocorre que, no exame das contas da Codern do exercício de 2011 (TC Processo 045.700/2012-5) , foram avaliados os indicadores de desempenho então utilizados pela entidade, tendo o Tribunal dado ciência à Companhia, por meio do Acórdão 2207/2016-TCU-Primeira Câmara, para conhecimento e providências, acerca da seguinte impropriedade: "os atuais indicadores institucionais avaliam apenas resultados dos objetivos e metas ajustados, deixando de identificar oportunidades de melhoria da gestão". Considerando que o Tribunal já se pronunciou sobre a questão, entende-se desnecessária a expedição da determinação sugerida pela Secex/RN e descrita no item 5 desta instrução, sem necessidade de atuação do Tribunal quanto a esse ponto nos presentes autos.
28.	Com relação ao funcionamento do sistema de controle interno, a Ciset/PR aponta a necessidade de ajustes em dois pontos específicos: inexistência de rotinas administrativas para gestão de riscos; e inexistência de políticas formais relacionadas à organização e ao desenvolvimento de pessoal, havendo somente a progressão funcional decorrente do Plano de Cargos, Carreiras e Salários (PCCS) (peça 5, p. 5 e 35-37) . Em face desses apontamentos, na instrução inicial dos autos, conforme descrito no item 5 desta instrução, a Secex/RN formulou proposta de determinação, quando do exame de mérito dos presentes autos, no sentido de que o gestor da Codern informasse, no relatório de gestão do exercício subsequente, as medidas então adotadas para ajustar tais questões.
28.1.	Essas fragilidades também já foram examinadas nas contas da Codern do exercício de 2011 (TC Processo 045.700/2012-5) , tendo o Tribunal dado ciência à Companhia, por meio do Acórdão 2207/2016-TCU-Primeira Câmara, para conhecimento e providências, acerca da "inexistência de rotinas administrativas para a gestão de riscos e de políticas formais relacionadas à organização e desenvolvimento de pessoal". Dessa forma, também nesse caso, entende-se desnecessária a expedição da determinação sugerida pela Secex/RN e descrita no item 5 desta instrução, sem necessidade de atuação do Tribunal quanto a esse ponto nos presentes autos.
29.	Quanto à gestão de compras e contratações, a Ciset/PR relata algumas impropriedades, em ofensa ao disposto na Lei 8.666/1993, no Decreto 5.450/2005, e nas demais normas que regem a matéria, atinentes a: ausência de critério de aceitabilidade de preços unitário e global; ausência de detalhamento do BDI em orçamento elaborado pela Codern; ausência de apresentação de garantia prevista em contrato; ausência de comprovação da adequação de preços estimados pela Codern com os de mercado; ausência de cláusula contratual que preveja a retenção de contribuição social destinada à Previdência Social em contratos de empreitada e/ou cessão de mão-de-obra; e ausência de previsão editalícia de direito de preferência às microempresas e empresas de pequeno porte (peça 5, p. 6 e 19-25) . Tais constatações foram consideradas de caráter formal pela Ciset/PR. Além disso, conforme análise da Secex/RN nos termos da instrução à peça 10, p. 7-8, em alguns casos, as falhas já teriam sido saneadas pelo gestor, e, em outros, teriam sido apresentadas justificativas para evitar sua ocorrência no futuro, sem necessidade de atuação do Tribunal quanto a esse ponto.
30.	Com relação à gestão de recursos humanos, a Ciset/PR aponta a ocorrência das seguintes constatações (peça 5, p. 7-8, 15-17 e 25-26) :
	a) pagamento de adicional de risco a todos os empregados do Porto de Maceió, inclusive àqueles que não exerciam atividades sujeitas aos riscos portuários, por atuarem na área administrativa do Porto, em ofensa ao disposto no art. 14, § 1º, da Lei 4.860/1965;
	b) descumprimento do disposto no subitem 9.1.1.3 do Acórdão 2132/2010-TCU-Plenário, de relatoria do Ministro Augusto Nardes, que trata do envio de plano detalhado, ao Departamento de Coordenação e Governança das Empresas Estatais (Dest) , para substituição de trabalhadores terceirizados por empregados concursados, em atenção do art. 37, inciso II, da Constituição Federal.
30.1.	A constatação relativa ao pagamento de adicional de risco aos empregados do Porto de Maceió já foi examinada nestes autos pela Secex/RN, tendo sido realizada a audiência do Sr. Petrúcio Cesar Bandeira Mendes, na condição de administrador do Porto de Maceió, em face dessa irregularidade, conforme descrito nos itens 4.1. e 6.1 desta instrução.
30.2.	Entende-se adequada a análise empreendida pela Secex/RN, cabendo propor o acolhimento parcial das razões de justificativa apresentadas pelo responsável, em virtude da legalidade do pagamento do adicional de risco, restando somente a omissão do gestor em atualizar o laudo pericial no exercício de 2010, considerada como falha menor.
30.3.	A regularidade do adicional de insalubridade pago aos empregados do Porto de Maceió foi analisada, também, nas contas da Codern do exercício de 2012 (TC Processo 028.327/2013-6) . Naqueles autos, por meio do Acórdão 10788/2016-TCU-Segunda Câmara, de relatoria da Ministra Ana Arraes, com redação alterada pelo Acórdão 811/2019-TCU-Segunda Câmara, retificado pelo Acórdão 1833/2019-TCU-Plenário, ambos de relatoria do Ministro Vital do Rêgo, o Tribunal assim se pronunciou:
9.3 determinar a¿ Codern que:
9.3.1. adote, no prazo de 30 (trinta) dias, a contar da ciência, as medidas necessárias a¿ realização de estudo nas instalações do Porto de Maceió com o objetivo de caracterizar, classificar e delimitar as atividades perigosas de que trata o § 1º do art. 14 da Lei 4.860/1965, de modo a identificar potenciais medidas que propiciem remover ou eliminar as causas de exposição a riscos a que estão sujeitas as áreas administrativas do Porto de Maceió;
9.3.2. encaminhe ao Tribunal, no prazo de 90 (noventa) dias, os resultados dos estudos a que se refere o subitem anterior, acompanhado de análise de viabilidade técnica, econômica, financeira e ambiental que fundamentem eventuais medidas voltadas a remover ou eliminar as causas de exposição a riscos a que estão sujeitas as áreas administrativas do Porto de Maceió;
30.4.	O monitoramento da referida decisão está em curso no âmbito do TC Processo 028.327/2013-6.
30.5.	Considerando que a questão já está sendo examinada pelo Tribunal, entende-se desnecessária a expedição da ciência sugerida pela Secex/RN e descrita no item 6.1.d desta instrução. A despeito disso, em virtude do descumprimento do disposto no Decreto 97.458/1989 e na Instrução Normativa Seplan 2/1989, atinente à exigência de atualização anual de laudo pericial para enquadrar empregados que atuam sob exposição de risco, caber propor, em harmonia com a recomendação da Ciset/PR, o julgamento pela regularidade com ressalva das contas do Sr. Petrúcio Cesar Bandeira Mendes, na condição de administrador do Porto de Maceió, em face dessa irregularidade.
30.6.	Com relação ao disposto no subitem 9.1.1.3 do Acórdão 2132/2010-TCU-Plenário, entende-se adequada a análise já empreendida pela Secex/RN nos termos da instrução à peça 10, p. 7-8, no sentido de que não houve descumprimento à decisão do Tribunal, tendo a Codern relatado as providências adotadas para regularização da questão no prazo fixado pelo TCU.
31.	Quanto ao cumprimento de determinações e recomendações expedidas pelo TCU, pelo Controle Interno e/ou pela unidade de auditoria interna da Codern, a Ciset/PR destaca a irregularidade já apontada nas contas do exercício de 2009, atinente à inexistência da página "Transparência Pública" no sítio eletrônico da Codern, em ofensa ao disposto no Decreto 5.482/2005 e na Portaria Interministerial CGU/MPOG 140/2006 (peça 5, p. 8, 14 e 17-18) . As demais determinações e/ou recomendações expedidas pelos órgãos de controle interno e externo foram monitoradas pela Ciset/PR, e seu atendimento, pela Codern, foi avaliado como satisfatório (peça 5, p. 37-58) .
31.1.		Ao examinar as contas da Codern do exercício de 2011 (TC Processo 045.700/2012-5) , nos termos do Acórdão 2207/2016-TCU-Primeira Câmara, o Tribunal assim se pronunciou:
9.6. determinar a¿ Controladoria-Geral da União e ao Ministério do Planejamento, Orçamento e Gestão que, no prazo de sessenta dias a contar da ciência desta decisão, finalizem as providências técnicas cabíveis para a vinculação da aba "transparência pública" do portal da Codern ao "Portal da Transparência", contendo todas as informações requeridas pela Portaria Interministerial CGU/MPOG 140/2006;
9.7. dar ciência a¿ Companhia Docas do Rio Grande do Norte (Codern) , para conhecimento e providências, de que, no exame das contas do exercício de 2011 da entidade, foram constatadas as seguintes impropriedades: (...) 
9.7.5. não implantação da Página da Transparência da Codern, contrariando as disposições do Decreto 5.482/2005 e da Portaria Interministerial 140/2006; 
31.2.	Considerando que o Tribunal já se pronunciou sobre a questão, entende-se desnecessária a adoção de medidas adicionais quanto a esse ponto. A despeito disso, em virtude do descumprimento do disposto no Decreto 5.482/2005 e na Portaria Interministerial CGU/MPOG 140/2006, e tendo em vista que a falta de divulgação das informações inviabiliza o controle social sobre a execução orçamentária e financeira da entidade, caberia propor o julgamento pela regularidade com ressalva das contas do gestor responsável por essa impropriedade.
31.3.	A Ciset/PR, em seu relatório de auditoria, sugere que as contas do Sr. Gustavo Henrique Teixeira de Faria, então diretor administrativo e financeiro da Codern, fossem julgadas regulares com ressalva em virtude dessa irregularidade, conforme descrito no item 15 desta instrução. A despeito disso, entende-se mais adequado atribuir tal ocorrência ao dirigente máximo da Companhia, o Sr. Emerson Fernandes Daniel Junior, então diretor-presidente da Codern, a quem compete, em última instância, assegurar o controle social sobre a execução orçamentária e financeira da entidade. Destaca-se que, nos autos do TC Processo 045.700/2012-5, foi, inclusive, realizada audiência do Sr. Emerson Fernandes Daniel Junior em face dessa irregularidade.	
31.4.	Conforme descrito no item 25 desta instrução, será proposto que as contas do Sr. Emerson Fernandes Daniel Junior sejam julgadas irregulares, em face da utilização de saldo positivo de contribuições de participantes para mitigar a dívida da patrocinadora Codern junto ao PBP1. Embora a não divulgação de informações relativas à execução orçamentária e financeira no sítio eletrônico da entidade, na página denominada "Transparência Pública", por si só, não represente irregularidade grave capaz de macular as contas do gestor, entende-se que tal ocorrência, em conjunto com aquela irregularidade apurada nos autos do TC Processo 005.180/2011-2, são suficientes para propor julgar irregulares as contas do Sr. Emerson Fernandes Daniel Junior, na condição de diretor-presidente da Codern.
32.	Com relação à ocorrência de passivos, a Ciset/PR apresenta um resumo das ações judiciais envolvendo a Codern, como autora ou ré, e destaca a existência de dívida assumida pela Codern perante o Instituto Portus, assunto já tratado no item 25 desta instrução, sem necessidade de atuação do Tribunal quanto a esse ponto (peça 5, p. 9 e 58-60) .
33.	Quanto à gestão do patrimônio imobiliário, a Ciset/PR descreve a situação dos imóveis sob responsabilidade da Codern, não tendo apontado falhas na gestão de tais bens capazes de macular as contas dos gestores da Companhia (peça 5, p. 12-13 e 60-61) .
34.	Por fim, com relação à gestão de tecnologia da informação (TI) , a Ciset/PR aponta as seguintes fragilidades na gestão: ausência de Plano Diretor de Tecnologia de Informação (PDTI) e de comitê gestor de TI; quadro de pessoal insuficiente às necessidades da entidade; ausência de política de capacitação em TI; e ausência de política de segurança em TI (peça 5, p. 14 e 26-27) . Instada a se manifestar, a Codern apresentou medidas com prazo de até um ano para sua implementação.
34.1.	A gestão de TI na Codern já foi examinada nas contas do exercício de 2011 (TC Processo 045.700/2012-5) , tendo o Tribunal dado ciência à Companhia, por meio do Acórdão 2207/2016-TCU-Primeira Câmara, para conhecimento e providências, acerca da seguinte impropriedade:
9.7.8. gestão incipiente de TI, por parte da Codern, especialmente pela inexistência de Plano Estratégico e Plano Diretor de TI; ausência de plano de capacitação dos usuários; falta de planejamento nas contratações de TI; ausência de processo formal de software que trate da metodologia de desenvolvimento e produção de sistemas; falta de critérios, metas e indicadores na gestão dos contratos de TI; e carência de rotinas essenciais à salvaguarda das informações, a saber: classificação; inventário dos ativos informacionais e gestão de riscos, contrariando o princípio da eficiência;
34.2.	Considerando que o Tribunal já se pronunciou sobre a questão, entende-se desnecessária a expedição da determinação sugerida pela Secex/RN e descrita no item 5 desta instrução, sem necessidade de atuação do Tribunal quanto a esse ponto nos presentes autos.
CONCLUSÃO
35.	Considerando que já houve apreciação definitiva do TC Processo 005.180/2011-2, e que as irregularidades verificadas no TC Processo 012.903/2011-6, e no TC Processo 018.357/2014-8 dele decorrente, não são capazes de influenciar o mérito das presentes contas, propõe-se levantar o sobrestamento do julgamento deste processo (itens 22 a 25 desta instrução) .
36.		Conforme análise empreendida no tópico "Exame técnico" (itens 12 a 34 desta instrução) , propõe-se julgar irregulares as contas do Sr. Emerson Fernandes Daniel Junior, sem necessidade de aplicação de multa ao gestor, em face das impropriedades verificadas em sua gestão, atinentes a: utilização de saldo positivo de contribuições de participantes para mitigar a dívida da patrocinadora Codern junto ao Plano de Benefícios Portus 1 (PBP1) , e inexistência da página "Transparência Pública" no sítio eletrônico da Codern, em ofensa ao disposto no Decreto 5.482/2005 e na Portaria Interministerial CGU/MPOG 140/2006 (itens 25 e 31 desta instrução) .
37.	Com relação ao Sr. Petrúcio Cesar Bandeira Mendes, propõe-se acolher parcialmente suas razões de justificativa, bem como julgar suas contas regulares com ressalva, dando-lhe quitação, em face do descumprimento do disposto no Decreto 97.458/1989 e na Instrução Normativa Seplan 2/1989, acerca da exigência de atualização anual de laudo pericial para enquadrar empregados que atuam sob exposição de risco de insalubridade e/ou periculosidade (itens 6.1 e 30 desta instrução) .
38.	E, com relação aos demais responsáveis arrolados nos autos, não foram encontradas irregularidades capazes de influenciar o mérito de suas contas. Assim, propõe-se julgar regulares as contas dos Srs. Gustavo Henrique Teixeira de Faria, Hanna Yousef Emile Safieh, Adelaide Cristina de Oliveira Favilla de Mendonça, Airton Paulo Torres, Eugenio Leopoldo Rosado Cascudo Rodrigues, José Ricardo Ruschel dos Santos, Manoel Alves Neto, Mônica Maria Libório Feitosa de Araújo, e Wilson do Egito Coelho Filho (falecido) , dando-lhes quitação plena.
PROPOSTA DE ENCAMINHAMENTO
39.	Diante do exposto, submetem-se os autos à consideração superior, propondo:
	a) levantar o sobrestamento do julgamento destas contas, em virtude da apreciação definitiva do TC Processo 005.180/2011-2 e do fato de as irregularidades verificadas no TC Processo 012.903/2011-6, e no TC Processo 018.357/2014-8 dele decorrente, não serem capazes de influenciar o mérito do presente processo;
	b) acatar parcialmente as razões de justificativas apresentadas pelo Sr. Petrúcio Cesar Bandeira Mendes, em face do pagamento de adicional de risco, com base em laudos desatualizados, datados de 1986 e 1997, a empregados que não exerciam atividades sujeitas aos riscos portuários, por atuarem na área administrativa do Porto, em ofensa ao disposto no art. 14, § 1º, da Lei 4.860/1965;
	c) com fundamento nos arts. 1º, inciso I, e 16, inciso III, alínea "b", da Lei 8.443/1992, c/c os arts. 1º, inciso I, 209, inciso II, e 214, inciso III, do Regimento Interno/TCU, julgar irregulares as contas do Sr. Emerson Fernandes Daniel Junior (CPF XXX.212.814-XX) , diretor-presidente da Codern no exercício de 2010, em face da utilização de saldo positivo de contribuições de participantes para mitigar a dívida da patrocinadora Codern junto ao Plano de Benefícios Portus 1 (PBP1) , e da inexistência da página "Transparência Pública" no sítio eletrônico da Codern, em ofensa ao disposto no Decreto 5.482/2005 e na Portaria Interministerial CGU/MPOG 140/2006, sem aplicação de multa, em razão de já ter sido aplicada tal sanção, pelo mesmo fato, no âmbito do TC Processo 005.180/2011-2;
	d) com fundamento nos arts. 1º, inciso I, 16, inciso II, 18 e 23, inciso II, da Lei 8.443/1992, c/c os arts. 1º, inciso I, 208 e 214, inciso II, do Regimento Interno/TCU, julgar regulares com ressalva as contas do Sr. Petrúcio Cesar Bandeira Mendes (CPF XXX.000.244-XX) , administrador do Porto de Maceió no exercício de 2010, em face do descumprimento do disposto no Decreto 97.458/1989 e na Instrução Normativa Seplan 2/1989, acerca da exigência de atualização anual de laudo pericial para enquadrar empregados que atuam sob exposição de risco de insalubridade e/ou periculosidade, dando-lhe quitação;
	e) com fundamento nos arts. 1º, inciso I, 16, inciso I, 17 e 23, inciso I, da Lei 8.443/1992, c/c os arts. 1º, inciso I, 207 e 214, inciso I, do Regimento Interno/TCU, julgar regulares as contas dos Srs. Gustavo Henrique Teixeira de Faria (CPF XXX.880.164-XX) , Hanna Yousef Emile Safieh (CPF XXX.959.854-XX) , Adelaide Cristina de Oliveira Favilla de Mendonça (CPF XXX.055.426-XX) , Airton Paulo Torres (CPF XXX.464.244-XX) , Eugenio Leopoldo Rosado Cascudo Rodrigues (CPF XXX.830.544-XX) , José Ricardo Ruschel dos Santos (CPF XXX.336.410-XX) , Manoel Alves Neto (CPF XXX.296.454-XX) , Mônica Maria Libório Feitosa de Araújo (CPF XXX.439.224-XX) , e Wilson do Egito Coelho Filho (CPF XXX.541.881-XX, falecido) , dando-lhes quitação plena;
	f) informar à Companhia Docas do Rio Grande do Norte e aos responsáveis do acórdão que vier a ser proferido, destacando que o relatório e o voto que o fundamentarem podem ser acessados por meio do endereço eletrônico www.tcu.gov.br/acordaos;
	g) arquivar os autos, nos termos do art. 169, inciso V, do Regimento Interno/TCU."
É o relatório.

não há.

Procurador Júlio Marcelo de Oliveira.

PRESTAÇÃO DE CONTAS. COMPANHIA DOCAS DO RIO GRANDE DO NORTE (CODERN). EXERCÍCIO DE 2010. LEVANTAMENTO DO SOBRESTAMENTO. CONTAS DO DIRETOR-PRESIDENTE MACULADAS POR IRREGULARIDADE APURADAS EM PROCESSO SOBRESTANTE. REGULARIDADE COM RESSALVA DAS CONTAS DO SR. PETRÚCIO CESAR BANDEIRA MENDES. IRREGULARIDADE DAS CONTAS DO SR. EMERSON FERNANDES DANIEL JUNIOR. REGULARIDADE DAS CONTAS DOS DEMAIS RESPONSÁVEIS. CIÊNCIA. ARQUIVAMENTO.

PRESTAÇÃO DE CONTAS (PC)

Secretaria de Fiscalização de Infraestrutura Portuária e Ferroviária (SeinfraPor).

Conforme consignado no relatório precedente, o presente processo refere-se à prestação de contas anuais da Companhia Docas do Rio Grande do Norte (Codern) , relativa ao exercício de 2010.
2.	No âmbito do Controle Interno, após exame dos atos de gestão dos responsáveis, a Ciset/PR, apontou, além de constatações de caráter formal, a ocorrência dos achados a seguir descritos, os quais ensejaram a proposta de ressalva nas contas de alguns gestores da Codern:
	Responsável
	Irregularidade

	Sr. Gustavo Henrique Teixeira de Faria, na condição de diretor administrativo e financeiro da Codern
	inexistência da página "Transparência Pública" no sítio eletrônico da Companhia, em ofensa ao disposto no Decreto 5.482/2005 e na Portaria Interministerial CGU/MPOG 140/2006

	Sr. Petrúcio Cesar Bandeira Mendes, na condição de administrador do Porto de Maceió
	pagamento indevido de adicional de risco a alguns empregados, em ofensa ao disposto no art. 14 da Lei 4.860/1965

3.	No certificado de auditoria (peça 6) , a Coordenadora-Geral de Auditoria da Ciset/PR propôs o julgamento pela regularidade com ressalva das contas do Sr. Petrúcio Cesar Bandeira Mendes, então administrador do Porto de Maceió, e do Sr. Gustavo Henrique Teixeira de Faria, então diretor administrativo e financeiro da Codern. O dirigente do órgão de controle interno acolheu a manifestação expressa no certificado de auditoria (peça 7) . O Chefe da Secretaria de Portos da Presidência da República atestou haver tomado conhecimento das conclusões constantes do relatório de auditoria de gestão, do certificado de auditoria, bem como do parecer conclusivo do dirigente do órgão de controle interno (peça 8, p. 2) . 
4.	Observa-se que, a respeito do cumprimento de determinações e recomendações expedidas pelo TCU, pelo Controle Interno e/ou pela unidade de auditoria interna da Codern, a Ciset/PR destacou que a irregularidade atinente à inexistência da página "Transparência Pública" no sítio eletrônico da Codern já havia sido apontada nas contas do exercício de 2009. E, ao examinar as contas da Codern do exercício de 2011 (TC Processo 045.700/2012-5) , nos termos do Acórdão 2207/2016-TCU-Primeira Câmara, o Tribunal assim se pronunciou:
9.6. determinar a¿ Controladoria-Geral da União e ao Ministério do Planejamento, Orçamento e Gestão que, no prazo de sessenta dias a contar da ciência desta decisão, finalizem as providências técnicas cabíveis para a vinculação da aba "transparência pública" do portal da Codern ao "Portal da Transparência", contendo todas as informações requeridas pela Portaria Interministerial CGU/MPOG 140/2006;
9.7. dar ciência a¿ Companhia Docas do Rio Grande do Norte (Codern) , para conhecimento e providências, de que, no exame das contas do exercício de 2011 da entidade, foram constatadas as seguintes impropriedades: (...) 
9.7.5. não implantação da Página da Transparência da Codern, contrariando as disposições do Decreto 5.482/2005 e da Portaria Interministerial 140/2006; 
5.	Considerando que o Tribunal já se pronunciou sobre a questão, torna-se desnecessária a adoção de medidas adicionais quanto a esse ponto. E quanto à responsabilização do Sr. Gustavo Henrique Teixeira de Faria, em razão do descumprimento do disposto no Decreto 5.482/2005 e na Portaria Interministerial CGU/MPOG 140/2006, nota-se que a falta de divulgação das informações, de fato, inviabiliza o controle social sobre a execução orçamentária e financeira da entidade. Entretanto, entendo mais adequado atribuir tal ocorrência ao dirigente máximo da Companhia, o Sr. Emerson Fernandes Daniel Junior, então diretor-presidente da Codern, a quem compete, em última instância, assegurar o controle social sobre a execução orçamentária e financeira da entidade. 
6.	Quanto ao pagamento indevido de adicional de risco a alguns empregados, em ofensa ao disposto no art. 14 da Lei 4.860/1965, essa questão foi examinada pela Secex/RN, tendo sido realizada a audiência do Sr. Petrúcio Cesar Bandeira Mendes.
7.	Após exame das razões de justificativa apresentadas, a Secex/RN, à peça 34, p. 4-5, sugeriu acolhimento parcial, em virtude da constatação da legalidade do pagamento do adicional de risco, restando somente a omissão do gestor em atualizar o laudo pericial no exercício de 2010, considerada como falha menor.
8.	Inclusive, a regularidade do adicional de insalubridade pago aos empregados do Porto de Maceió foi objeto de avaliação, também, nas contas da Codern do exercício de 2012 (TC Processo 028.327/2013-6) , resultando no Acórdão 10788/2016-TCU-Segunda Câmara, de relatoria da Ministra Ana Arraes, com redação alterada pelo Acórdão 811/2019-TCU-Segunda Câmara, retificado pelo Acórdão 1833/2019-TCU-Plenário, ambos de relatoria do Ministro Vital do Rêgo, ocasião em que o Tribunal assim se pronunciou:
9.3 determinar a¿ Codern que:
9.3.1. adote, no prazo de 30 (trinta) dias, a contar da ciência, as medidas necessárias a¿ realização de estudo nas instalações do Porto de Maceió com o objetivo de caracterizar, classificar e delimitar as atividades perigosas de que trata o § 1º do art. 14 da Lei 4.860/1965, de modo a identificar potenciais medidas que propiciem remover ou eliminar as causas de exposição a riscos a que estão sujeitas as áreas administrativas do Porto de Maceió;
9.3.2. encaminhe ao Tribunal, no prazo de 90 (noventa) dias, os resultados dos estudos a que se refere o subitem anterior, acompanhado de análise de viabilidade técnica, econômica, financeira e ambiental que fundamentem eventuais medidas voltadas a remover ou eliminar as causas de exposição a riscos a que estão sujeitas as áreas administrativas do Porto de Maceió;
9.	O monitoramento da citada decisão está em curso no âmbito do TC Processo 028.327/2013-6, de modo que entendo desnecessária a expedição da ciência sugerida pela Secex/RN. Entretanto, em virtude do descumprimento do disposto no Decreto 97.458/1989 e na Instrução Normativa Seplan 2/1989, atinente à exigência de atualização anual de laudo pericial para enquadrar empregados que atuam sob exposição de risco, cabe o julgamento pela regularidade com ressalva das contas do Sr. Petrúcio Cesar Bandeira Mendes, na condição de administrador do Porto de Maceió, em face dessa irregularidade.
10.	No mais, acolho integralmente o exame e a proposta de encaminhamento da SeinfraPortoRodovia, que contou com a anuência do Ministério Público junto ao Tribunal, sem prejuízo dos destaques que farei adiante quanto aos processos sobrestantes destas contas.
11.	O sobrestamento dos autos foi autorizado pelo então relator, Ministro Raimundo Carreiro, em 23/7/2013 (peça 38) , até o julgamento definitivo do TC Processo 012.903/2011-6 e do TC Processo 005.180/2011-2.
12.	Quanto ao TC Processo 012.903/2011-6, este foi convertido no processo de tomada de contas especial TC Processo 018.357/2014-8, por meio do Acórdão 1860/2014-TCU-Plenário, de minha relatoria. Entretanto, a SeinfraPortoFerrovia constatou a ausência de reflexos daqueles autos neste processo, conforme se vê no seguinte trecho de sua instrução:
23.4.	A instrução de mérito desta unidade técnica (peça 163 do TC Processo 018.357/2014-8) contém proposta de encaminhamento no sentido de acolher as alegações de defesa dos gestores da Codern, com imputação de débito somente ao consórcio executor das obras. Esse entendimento foi confirmado pelo MP/TCU (peça 167 do TC Processo 018.357/2014-7) , conforme trecho do parecer a seguir reproduzido, atinente ao débito descrito no item 23.3.b desta instrução:
Também no que diz respeito ao sobrepreço do serviço de enrocamento, altero meu entendimento e passo a concordar com a unidade técnica em face de nova ponderação acerca dos dados técnicos considerados na instrução, apontando a complexidade da obra off shore, a deficiência do projeto básico, bem como a ausência de competitividade na licitação. Nada obstante não afastarem a existência de dano, essas ocorrências dificultaram a adoção de conduta diversa pelos gestores, justificando a não imputação de débito.
23.5.	O representante do MP/TCU dissentiu da proposta da SeinfraPortoFerrovia somente quanto à jurisdição de TCU nos casos em que a responsabilidade pelo dano ao erário recair exclusivamente sobre particulares contratados pela Administração, e opinou pelo arquivamento do processo por ausência de pressuposto para sua constituição e desenvolvimento válido e regular, nos termos do art. 212 do Regimento Interno/TCU. Ou seja, ainda que seja adotado o entendimento do MP/TCU, não haverá responsabilização de gestores da Codern pelo dano ao erário configurado.
23.6.	Nesse sentido, embora ainda não haja apreciação definitiva do Tribunal nos autos do TC Processo 018.357/2014-8, e o Sr. Emerson Fernandes Daniel Junior tenha sido citado naqueles autos por ato tido por irregular praticado no exercício de 2010, conforme descrito no item 23.3.b desta instrução, é razoável admitir - em harmonia com a instrução de mérito formulada por esta unidade técnica, a qual contou com a anuência do MP/TCU quanto à não imputação de débito aos gestores da Codern -, que a decisão definitiva que vier a ser proferida pelo Tribunal naqueles autos não terá o condão de influenciar o mérito das presentes contas. Ademais, no caso específico deste responsável, há elementos nestes autos que ensejam proposta de julgamento pela irregularidade de suas contas, conforme análise empreendida nos itens 25 e 31 desta instrução, independentemente do deslinde do TC Processo 018.357/2014-8.
23.7.		A atribuição de responsabilidade à Sra. Hanna Yousef Emile Safieh também decorre do fato de ter sido signatária do primeiro termo aditivo ao contrato 12/2009, firmado em 4/11/2010, o que ensejou sua citação em face do superfaturamento relativo à majoração dos serviços previstos no item 2.9 da planilha orçamentária. De forma análoga ao entendimento adotado para o Sr. Emerson Fernandes Daniel Junior, é razoável admitir que a decisão definitiva que vier a ser proferida pelo Tribunal naqueles autos não terá o condão de influenciar o mérito das contas dessa responsável.
24.	Diante disso, considerando que a citação dos Srs. Emerson Fernandes Daniel Junior e Hanna Yousef Emile Safieh promovida no âmbito do TC Processo 018.357/2014-8, oriundo do TC Processo 012.903/2011-6, em virtude de atos tidos por irregulares praticados no exercício de 2010, já foram examinadas pela SeinfraPortoFerrovia, com proposta de não imputação de débito aos gestores da Codern, a qual contou com a anuência do MP/TCU, cabe propor o levantamento do sobrestamento deste processo, não havendo que se falar em irregularidades verificadas nos autos do TC Processo 012.903/2011-6 capazes de influenciar o mérito das presentes contas.
13.	Sobre o TC Processo 005.180/2011-2, este refere-se à fiscalização destinada a examinar a administração financeira do Plano de Benefícios Portus 1 (PBP1) , bem como a origem e a conformidade legal dos compromissos assumidos pela Codern em relação ao plano de seguridade. 
14.	O mérito do TC Processo 005.180/2011-2 foi apreciado pelo Tribunal, nos termos do Acórdão 2738/2016-TCU-Segunda Câmara, de relatoria do Ministro Augusto Nardes, com redação alterada pelo Acórdão 10315/2017-TCU-Segunda Câmara, de relatoria do Ministro Vital do Rêgo, tendo sido rejeitadas as razões de justificativa apresentadas pelo Sr. Emerson Fernandes Daniel Junior, na condição de diretor-presidente da Codern em 2010, com aplicação da multa prevista no art. 58 da Lei 8.443/1992, no valor de R$ 5.000.00, em virtude do seguinte ato irregular praticado naquele exercício:
5.2.10. esclarecer qual o enquadramento legal que autorizou a utilização de suposto saldo positivo de contribuições de participantes para mitigar a dívida da patrocinadora Codern junto ao PBP1, ou seja, com base em que fundamentos legais se deu a utilização de suposta rubrica contábil superavitária de GDR1 (R$ 8.398.146,86) para compensar a suposta dívida de GDR2 (R$ 70.662.804,31) da Codern, fato que resultou no Termo de Confissão de Dívida da Codern (9/9/2010) , no valor de R$ 62.264.657,45.
15.	Em linha com a SeinfraPortoFerrovia, não havendo mais impedimentos à apreciação deste processo, cabe levantar o sobrestamento e julgar irregulares as contas do Sr. Emerson Fernandes Daniel Junior, na condição de diretor-presidente da Codern, sem necessidade de aplicação de multa, em razão de tal sanção já ter sido aplicada no âmbito do TC Processo 005.180/2011-2. Importa esclarecer que nesta avaliação foi considerada, também, o fato apurado quanto à inexistência da página "Transparência Pública" no sítio eletrônico da Companhia, em ofensa ao disposto no Decreto 5.482/2005 e na Portaria Interministerial CGU/MPOG 140/2006.
16.	Quanto aos demais responsáveis arrolados nos autos, não foram encontradas irregularidades capazes de influenciar o mérito de suas contas, de modo que cabe julgar regulares as contas dos Srs. Gustavo Henrique Teixeira de Faria, Hanna Yousef Emile Safieh, Adelaide Cristina de Oliveira Favilla de Mendonça, Airton Paulo Torres, Eugenio Leopoldo Rosado Cascudo Rodrigues, José Ricardo Ruschel dos Santos, Manoel Alves Neto, Mônica Maria Libório Feitosa de Araújo, e Wilson do Egito Coelho Filho (falecido) , dando-lhes quitação plena.
	Ante o exposto, VOTO no sentido de que o Tribunal adote a deliberação que ora submeto à apreciação deste Colegiado.
TCU, Sala das Sessões, em 21 de setembro de 2021.

AROLDO CEDRAZ 
Relator